【裁判字號】    99,交聲,1100
【裁判日期】    990813
【裁判案由】    違反道路交通管理處罰條例聲明異議
【裁判全文】
臺灣臺北地方法院交通事件裁定        99年度交聲字第1100號
原處分機關  臺北市交通事件裁決所
異  議  人
即受處分人  甲○○
上列受處分人因違反道路交通管理處罰條例案件，對於臺北市交
通事件裁決所於民國99年6 月17日所為之處分（原處分案號：北
市裁罰字第裁22-AEY544830號），聲明異議，本院裁定如下：
    主  文
原處分撤銷。
甲○○汽車駕駛人，駕駛汽車經測試檢定酒精濃度超過規定標準
，吊扣小型車普通駕駛執照壹年，並應接受道路交通安全講習。
    理  由
一、原處分意旨略以：異議人即受處分人甲○○於民國99年6 月
    15日22時39分許，駕駛車牌號碼DY-7051 號自小客車行經臺
    北市○○○路與梧州街口，為臺北市政府警察局萬華分局昆
    明街派出所警員當場攔停，並以異議人有酒後駕車，經呼氣
    酒測值為0.53mg/L之違規為由，以北市警交大字第AEY54483
    0 號舉發違反道路交通管理事件通知單舉發。嗣經原處分機
    關依道路交通管理處罰條例第35條第1 項第1 款及第24條第
    1 項第2 款之規定，裁處罰鍰新臺幣（下同）34,500元、吊
    扣駕駛執照12個月，並應接受道路交通安全講習（下稱道安
    講習）等語。
二、異議意旨略以：異議人因生活費工作需要，請不要扣職業大
    貨車駕照，請扣自用小貨車駕照，請求撤銷該處分等語。
三、按汽車駕駛人飲用酒類或其他類似物後其吐氣所含酒精濃度
    超過每公升0.25毫克或血液中酒精濃度超過百分之0.05以上
    者，不得駕車，道路交通安全規則第114 條第2 款定有明文
    。又按汽車駕駛人，駕駛汽車經測試檢定酒精濃度超過規定
    標準者，處新臺幣15,000元以上60,000元以下罰鍰，並當場
    移置保管該汽車及吊扣其駕駛執照1 年，並應接受道路交通
    安全講習，道路交通管理處罰條例第35條第1 項第1 款、第
    24條第1 項第2 款分別定有明文。而按94年12月14日修正前
    之道路交通管理處罰條例第68條係規定：「汽車駕駛人，因
    違反本條例及道路交通安全規則之規定，受吊扣或吊銷駕駛
    執照處分時，吊扣或吊銷其持有各級車類之駕駛執照。」，
    修正後同條則係規定：「汽車駕駛人，因違反本條例及道路
    交通安全規則之規定，受吊銷駕駛執照處分時，吊銷其持有
    各級車類之駕駛執照。」，而此一修正條文，係於94年12月
    14日修正公布並於95年3 月1 日起施行。比較修正前後之規
    定可知，汽車駕駛人受「吊扣」駕駛執照處分時，吊扣其持
    有之各級車類之駕駛執照部分已遭刪除，查其修正過程可知
    ：係因原條文將違法或違規駕駛人所持有各級車類之駕駛執
    照一併吊扣或吊銷，失之過酷，對於人民工作與生活影響過
    鉅，有違比例原則，經與交通部協商後，立法者乃將其中「
    受吊扣處分者，吊扣其持有各級車類之駕駛執照」部分之規
    定刪除。從而，於上開修正公布之規定施行後，縱對汽車駕
    駛人依法應為吊扣駕駛執照之處分，亦僅能吊扣其違法或違
    規當時所駕駛車輛類別之駕駛執照，不應再吊扣其持有與駕
    駛違規車輛類別無關之其他各級車類之駕駛執照，以貫徹立
    法者對於「吊扣」與「吊銷」駕駛執照，依其輕重有別異其
    處理方式之修法意旨；且此一解釋不因交通實務上容許汽車
    駕駛人以同類高等級駕駛執照駕駛同類低等級或不同類車輛
    （即道路交通安全規則第61條同類駕駛執照之一人一照原則
    ）而有不同，蓋此一容許跨類跨（較低）級駕駛之規定，乃
    係衡量駕駛人持有某類級駕駛執照所應具備之駕駛能力，兼
    顧主管機關管理上之便利而設，此關乎駕駛人是否另有無照
    駕駛之違規行為，而與修正後道路交通管理處罰條例第68條
    所反面規定不得吊扣各級類駕駛執照無關，於法規之位階上
    亦有明顯高下之別，更不得據此侵害人民持有某級類駕駛執
    照所被容許之各種用路權利之基本權，是當前交通實務上為
    避免無照可扣所採行之作法，顯然違背前揭禁止吊扣各級類
    駕駛執照之修法意旨，當非法之所許。況酒醉駕車行為係製
    造法所不容許之風險，以風險製造之立場觀察，雖不因駕駛
    車輛種類之不同致有所差別，但從風險實現觀點而言，酒醉
    駕駛車類之不同，其對於交通安全衍生之實害結果亦有差異
    ，如駕駛人駕駛某一級之車類違反道路交通管理處罰條例規
    定時，不論其所造成之實害結果，一律吊扣駕駛人所持有之
    各類駕駛執照，亦有違相同事件相同處理，不同事件不同處
    理之平等原則（臺灣高等法院暨所屬法院97年法律座談會刑
    事類提案第40號討論暨審查意見，此與前揭本院之認定相同
    ，可一併參照；另道路交通管理處罰條例第68條已於99年5
    月5 日修正公布，增訂第2 項「領有汽車駕駛執照之汽車駕
    駛人，除駕駛聯結車、大客車、大貨車外之非其駕駛執照種
    類之車輛，違反本條例及道路交通安全規則之規定，應受吊
    扣駕駛執照情形時，無因而肇事致人受傷或重傷者，記違規
    點數5 點。但一年內違規點數共達6 點以上或再次應受吊扣
    駕駛執照情形者，併依原違反本條例應受吊扣駕駛執照處分
    規定，吊扣其駕駛執照」，其修正理由即係「鑑於本條例前
    已修正刪除受吊扣駕駛執照處分，吊扣各級駕駛執照之規定
    ，為利明確汽車駕駛人駕駛非其駕駛執照種類之車輛，違反
    應受吊扣駕駛執照之處分處理，並在兼顧本條例立法意旨下
    ，增訂第2 項得緩即予吊扣而採記違規點數及駕駛人仍無改
    正仍再犯違規之應併原吊扣處罰之規定」，此有立法院法律
    系統法律修正沿革可憑，其理同本院上述認定，然該規定尚
    未經行政院以命令定其施行日期，僅併此敘明）。
四、查異議人有於上開時、地，為警舉發其飲酒超過法定標準值
    而仍騎乘上開自小客車之違規事實，此為被告所自承無誤，
    並有舉發違反道路交通管理事件通知單乙件在卷可稽，是異
    議人駕駛自小客車於上揭時、地，經警實施呼氣酒精濃度測
    試之結果，其吐氣所含酒精濃度確已超過法定每公升0.25毫
    克而達每公升0.53毫克之違規事實，自堪認定。又查原處分
    機關於本件移送書意見欄中已載明：「異議人對原舉發無異
    議，係爭執吊扣職業大貨車駕駛執照，... 異議人領有普通
    小型車、職業小型車及職業大貨車駕駛執照，另依道路交通
    安全規則第61條第1 項第3 款規定，已領有大貨車駕駛執照
    者，得駕駛小型車、輕型機器腳踏車，爰依道路交通管理處
    罰條例規定裁決並無違誤」等語明確，是原處分機關所吊扣
    者，乃本件異議人所稱之「大貨車職業駕駛執照」（道路交
    通安全規則第53條第6 款）無疑，然依據前揭說明，異議人
    違規之時間（99年6 月15日）既已在修正後即現行之道路交
    通管理處罰條例第68條生效施行之後，原處分機關自不得再
    吊扣其各級類駕駛執照，亦即，不得吊扣其所持有而與本案
    酒後駕駛自小客車超過標準值之違規事實無關之其他汽車駕
    駛執照，縱因一人一照原則，異議人就汽車駕照已換領大貨
    車職業駕駛執照，依規定得駕駛小型車及輕型腳踏車，但因
    異議人前揭酒後駕車違規，而有限制其駕駛違規當時所駕駛
    之小型車之資格之必要，亦應斟酌在異議人之大貨車職業駕
    駛執照上註記不得駕駛小型車及其期間，而非無視於前揭法
    律之修正，一律吊扣其大貨車職業駕駛執照，是原處分機關
    對之裁處吊扣大貨車職業駕駛執照之處分，顯然違背修正後
    即現行道路交通管理處罰條例第68條之規定，且限制異議人
    持照駕駛職業大貨車之工作權，原處分機關所採取之行政行
    為之方法所造成之損害與目的利益顯失均衡，難認適法。
五、綜上所述，異議人確有上開酒後駕駛自小客車之違規行為，
    原處分機關依道路交通管理處罰條例第35條第1 項第1 款及
    第24條第1 項第2 款之規定，裁處罰鍰34,500元及施以道安
    講習處分，核無違誤（罰緩部分業已繳清結案，見卷附移送
    書），然原處分機關未審酌「吊扣其駕駛執照1 年（12個月
    ）」之規範目的及道路交通管理處罰條例第68條刪除吊扣各
    級類駕駛執照之修法意旨，而為吊扣異議人大貨車職業駕駛
    執照12個月部分之裁決，難認合法，又因本件酒後駕車乃單
    一違規行為，吊扣處分並接受道安講習無從區○○道路交通
    管理處罰條例第89條準用刑事訴訟法第348 條參照），是異
    議人雖未於聲明異議狀中對於酒後駕車道安講習部分提出異
    議，惟應認均為聲明異議之效力所及，本院自得併為審酌，
    從而，異議人提起本件聲明異議，為有理由，應由本院將原
    處分撤銷，自為裁罰如主文第2 項所示。
六、據上論斷，應依道路交通案件處理辦法第20條前段，道路交
    通管理處罰條例第35條第1 項第1 款、第24條第1 項第2 款
    ，裁定如主文。
中    華    民    國    99    年    8     月    13    日
                  交通法庭    法  官  吳勇毅
上正本證明與原本無異。
如不服本裁定，應於裁定送達後5 日內向本院提出抗告狀。
                              書記官  游秀珠
中    華    民    國    99    年    8     月    13    日

司法院資訊處製作；財團法人民間司法改革基金會備份。
